【裁判字號】    93,易,1561
【裁判日期】    951115
【裁判案由】    業務侵占
【裁判全文】
臺灣臺北地方法院刑事判決              93年度易字第1561號
公  訴  人  臺灣臺北地方法院檢察署檢察官
被      告  甲○○
上列被告因業務侵占案件，經檢察官提起公訴（93年度調偵字第
368號、第399號），本院判決如下：
    主  文
甲○○連續意圖為自己不法之所有，以詐術使人將本人之物交付
，處有期徒刑捌月；緩刑參年，緩刑期內付保護管束。
    事  實
一、甲○○自民國90年6月12日起至92年11月10日止，在址設於
    臺北市中山區○○○路○段63號4樓金眾股份有限公司（下稱
    金眾公司），擔任業務主任，負責推銷販賣行動電話之業務
    ，其因在外車禍而需負擔損害賠償責任，欠缺該賠償款項，
    竟基於意圖為自己不法所有之概括犯意，自92年7月22日起
    至同年11月10日止，利用其職務之便，連續向金眾公司虛稱
    附表編號1至14所示客戶要購買公司行動電話產品，以致金
    眾公司陷於錯誤，認為上開客戶要購買公司產品，而如數交
    付該產品（前揭詐得貨物之價額，詳如附表所示），甲○○
    詐得金眾公司所交付之產品後，即將之變賣換取現金，用以
    清償個人前揭之賠償款項；嗣甲○○離職後，金眾公司發現
    有前揭公司之應收款項未收回，乃向各該公司查證，各該公
    司均表示未向金眾公司訂購產品，金眾公司始知受騙而查悉
    上情。
二、案經金眾公司訴由臺灣臺北地方法院檢察署檢察官偵查後起
    訴。
    理  由
一、本件認定事實所引用之本件卷內所有卷證資料（包含人證與
    文書證據、物證等），並無證據證明係公務員違背法定程序
    所取得，亦無刑事訴訟法第159條之4之顯有不可信之情況與
    不得作為證據之情形，而被告於準備程序時對此均明確表示
    同意作為證據使用等語，且於本院審理時經提示後，均表示
    無意見等語（以上見本院95年10月4日準備程序筆錄，95年
    11月1日審判筆錄），是依刑事訴訟法第159條至159條之5之
    規定，本件認定事實所引用之本件卷證所有證據（包含人證
    與文書證據、物證等），均有證據能力，合先敘明。
二、上開事實，業據被告於本院審理時坦承不諱，並有如下之補
    強證據，足資擔保其自白確與事實相符：(一)告訴人金眾公司
    委任之代理人黃上等於警詢中指訴：被告以附表編號1至14
    所示客戶名義，向金眾公司叫貨，嗣金眾公司向該公司查證
    ，並無實際叫貨之事等語（見93年度偵字第11905號卷第27
    至30頁）；(二)被告於前揭時間擔任金眾公司業務主任，負責
    推銷販賣行動電話業務，有其員工基本資料（見93年度偵字
    第10564號卷第11頁）附卷可稽；(三)而被告以上開公司名義
    向金眾公司叫貨，金眾公司有因此交付貨物與被告（貨物價
    額如附表所示），有金眾公司之應收帳款對帳單、銷貨單及
    應收帳款明細表等（以上見93年度偵字第10564號卷第13至
    18頁，93年度調偵字第368號卷第11頁至84頁）在卷足憑；
    (四)金眾公司發現有前揭應收帳款未收回，乃向各該公司查證
    ，各該公司均回覆未訂購該產品，金眾公司向被告詢問，被
    告即對金眾公司自承因車禍需負擔賠償金額，才以各該公司
    名義叫貨，將該貨品變賣換取現金，以供清償該賠償款項等
    情，有附表所示公司通知回條（見同上對帳單）及被告92年
    11月12日所書立之自白書（見93年度偵字第10564號卷第12
    頁）可按。從而本件事證明確，應依法論科。
三、按被告行為後，刑法及刑法施行法部分條文業經修正公布，
    並均於95年7月1日施行。修正後刑法第2條第1項之規定，係
    規範行為後法律變更所生新舊法律比較適用之準據法，於修
    正後刑法施行後，應適用修正後刑法第2條第1項規定之從舊
    從輕之原則為比較；又修正後刑法第35條，乃刑之重輕之法
    定次序與標準，應適用裁判時之修正後刑法第35條之規定。
    修正後刑法第2條第1項係採從舊從輕原則，適用最有利於行
    為人之法律，既曰法律，自較刑之範圍為廣，除法律有特別
    規定者（如修正後刑法第2條第2項非拘束人身自由之保安處
    分適用裁判時法，修正後刑法施行法第9條之3規定之情形）
    ，應依其規定，或事關執行之緩刑之宣告，或犯罪在刑法修
    正施行前，自首在刑法修正施行後之自首部分，或程序之規
    定（程序從新，如刑法第40條沒收宣告之程序規定），均適
    用裁判時之修正後刑法之規定外，應依修正後刑法第2條第
    1項規定為法律變更之比較，且比較時，應就罪刑有關之共
    犯、未遂犯、連續犯、牽連犯、結合犯，以及累犯加重，自
    首減輕暨其他法定加減原因（如身分加減）與加減例等一切
    情形，綜其全部之結果而為比較後，整個之適用，不能割裂
    而分別適用有利益之條文（最高法院95年5月23日刑事庭第
    8次會議決議意旨參照）。茲就本件被告所應適用之刑法條
    文比較適用臚列如下：
    (一)裁判時原屬連續犯之數個犯罪行為，應數罪併罰，而行為
      時之規定，則可依裁判上一罪論處，顯然罪刑之處罰內容
      發生變動，解釋上對於刑法第2條第1項之解釋，應包括各
      種影響罪刑加重之規定，按刑法第2條之法律，係指刑罰
      所依存的整體法律狀態，故法律有變更應指足以影響行為
      的可罰性與法律效果的法令，因修正而有所變更而言，此
      部份修正自屬法言，此部份修正自屬法律變更，應為新舊
      法之比較，經比較之結果，自以行為時刑法較有利於行為
      人。
    (二)刑法第339條第1項關於詐欺取財罪之規定，法定刑為「五
      年以下有期徒刑、拘役或科或併科一千元以下罰金」，就
      罰金部分，依修正後刑法施行法第1條之1「中華民國九十
      四年一月七日刑法修正施行後，刑法分則編所定罰金之貨
      幣單位為新臺幣。九十四年一月七日刑法修正時，刑法分
      則編未修正之條文定有罰金者，自九十四年一月七日刑法
      修正施行後，就其所定數額提高為三十倍。但七十二年六
      月二十六日至九十四年一月七日新增或修正之條文，就其
      所定數額提高為三倍」之規定，及修正後刑法第33條第5
      款將罰金刑定為「新臺幣一千元以上，以百元計算之」等
      規定，則修正後刑法339條第1項詐欺取財罪所得科處之罰
      金刑最高為新臺幣3萬元，最低為新臺幣1千元，惟依被告
      行為時之刑罰法律，即罰金罰鍰提高標準條例第1條前段
      規定之提高倍數10倍及修正前刑法第33條第5款規定之罰
      金最低額1元計算，前開詐欺取財罪之罰金刑最高為銀元1
      萬元，最低為銀元1元，換算為新臺幣後，最高額雖與新
      法同為新臺幣3萬元，惟最低額僅新臺幣3元。比較修正前
      、後之刑罰法律，自以行為時即修正前之法律較有利於被
      告。
    (三)綜上法律修正前、後之比較，揆諸前揭最高法院決議及修
      正後刑法第2條第1項所定之「從舊從輕」原則，適用被告
      行為時即修正前之法律，對被告較為有利，故本件自應適
      用修正前刑法及罰金罰鍰提高標準條例等相關規定，先予
      敘明。
四、核被告上開所為，係犯刑法第339條第1項之詐欺取財罪。其
    多次詐欺取財犯行，時間緊接、方法相同，所犯係構成要件
    相同之罪，顯係基於概括之犯意反覆而為，應依刑法第56條
    連續犯之規定論以一罪，並加重其刑。起訴書雖記載被告所
    為係犯刑法第336條第2項之業務侵占罪，惟被告所得之財物
    ，係其冒前揭公司名義向金眾公司叫貨此施用詐術取得，已
    據被告於本院準備程序及審理時自白在卷，並業據告訴人金
    眾公司委任之代理人黃上等指訴明確如前，且公訴檢察官於
    本院審理程序時，亦陳稱「被告向金眾公司詐稱有附表所示
    客戶向公司定貨，使金眾公司陷於錯誤而出貨交付與被告，
    故認被告涉有詐欺罪嫌」等語，並變更被告所犯法條為刑法
    第339條第1項之詐欺罪（見本院95年11月1日審判筆錄），
    本院審酌侵占與詐欺，俱以不法手段占有領得財物，其客觀
    構成要件之主要事實雷同，二罪復同以為自己或第三人不法
    之所有意圖為主觀要件，同以他人之財物為客體，同為侵害
    財產法益之犯罪，罪質尚無差異，其侵害行為之內容雷同，
    犯罪構成要件亦具共通性（即共同觀念），應認具有同一性
    （最高法院92年度臺非字第120號判決意旨參照），況且，
    被告於本院審理時就此變更之事實均已知悉，對於訴訟防禦
    權並無妨礙，從而，在此基本事實同一範圍內，自得就公訴
    檢察官所變更範圍內審理、判決，附此敘明。爰審酌本件被
    告犯罪之動機、目的、手段、所詐取財物之價額，及犯罪後
    即坦承犯行，態度良好，且與告訴人金眾公司達成和解，願
    就詐得之財物價額分期償還，並已賠償部分款項，有和解書
    可按，而告訴人金眾公司就此於本院審理時亦表示不願追究
    等一切情狀，量處如主文所示之刑，以示懲儆。又被告行為
    後，刑法關於緩刑宣告之要件，亦經修正公布施行，依前開
    說明，緩刑之宣告應適用修正後刑法第74條之規定。查被告
    前此未曾因故意犯罪受有期徒刑以上刑之宣告，有臺灣高等
    法院被告前案紀錄表在卷可憑，且被告於犯罪被發覺後，即
    坦承犯行，並積極與告訴人金眾公司達成和解，業據認定如
    前，堪認其因一時短於思慮，致罹本罪，經此刑之偵、審程
    序，自當知所警惕，信無再犯之虞，本院綜核各情，認前開
    對其所宣告之刑，以暫不執行為適當，爰依修正後刑法第74
    條第1項第1款之規定，併予宣告緩刑3年，以啟自新；惟為
    確實使被告有正確之法律觀念，依修正後刑法之規定，併宣
    告緩刑期內付保護管束，俾由地方法院檢察署之觀護人予以
    適當之督導。
五、公訴意旨另以：就附表編號15所示以被告名義叫貨部分，亦
    涉有刑法第339條第1項之詐欺取財罪嫌（原起訴書係認業務
    侵占罪嫌，然已據公訴檢察官當庭變更起訴法條如前）。查
    公訴人認被告有此部分犯行，無非係以告訴人金眾公司之指
    訴，為主要論據。然就公訴人此部分所指，依告訴人金眾公
    司之代理人乙○○於本院準備程序及審理時所述：（其中甲
    ○○的部分是何意思？）這是掛在業務個人帳上的東西，有
    時候公司會出樣品給業務讓他去給客戶看，如果業務沒有繳
    回，手機的錢就會掛在他的帳上，另外也有如被告所述，如
    果客戶的銷售配額超過，就會以業務的名字叫貨，貨款掛在
    業務的名下…掛在被告個人名下的資料，公司已經沒有明細
    可以查等語（以上見本院95年10月4日準備程序筆錄，95年
    11月1日審判筆錄）。則就公訴人此部分所指，有可能係客
    戶實際有叫貨，但因銷售配額不足，才記入被告名下，而與
    施用詐術之詐欺行為無涉，該帳款未能收回，當屬金眾公司
    與被告間債務履行之民事問題，又被告收取貨物樣品，其後
    未繳回公司部分，此原因或有諸端，有可能係被告遺失，亦
    有可能係交客戶鑑賞而漏未取回，不一而足，並非如告訴人
    或公訴人所指，即出於為自己不法所有一途。綜上，被告是
    否有公訴人此部分所指之詐欺犯行，不僅無法證明，且有如
    前述可疑之處，依罪疑唯有利於被告認定之原則，自應認此
    部分犯行尚屬不能證明，然公訴意旨認此部分與前揭論罪間
    有連續犯之裁判上一罪關係，爰不另為無罪諭知。
據上論斷，應依刑事訴訟法第299 條第1 項前段，刑法第2 條第
1項前段、第74條第1項第1款、第93條第1項，修正前刑法第56條
、第339條第1項，罰金罰鍰提高標準條例第1條前段，判決如主
文。
本案經檢察官王志超到庭執行職務。
中    華    民    國    95    年    11    月    15    日
                  刑事第七庭    審判長法  官  梁耀鑌
                                      法  官  余明賢
                                      法  官  許泰誠
以上正本證明與原本無異。
如不服本判決，應於判決送達後10日內，向本院提出上訴狀。
                                      書記官  劉麗英
中    華    民    國    95    年    11    月    15    日
附表：
┌────────────────────────────┐
│冒客戶名義叫貨詐得貨物部分：                            │
├──┬───────────┬─────────────┤
│編號│客戶名稱              │詐得貨物價額（新臺幣）    │
├──┼───────────┼─────────────┤
│1   │臻旺資訊有限公司      │12,610元                  │
├──┼───────────┼─────────────┤
│2   │超越通信器材行        │75,050元                  │
├──┼───────────┼─────────────┤
│3   │奇機通訊有限公司      │109,440元                 │
├──┼───────────┼─────────────┤
│4   │威訊通信有限公司      │286,000元                 │
├──┼───────────┼─────────────┤
│5   │通信達有限公司        │157,100元                 │
├──┼───────────┼─────────────┤
│6   │語晟企業有限公司      │10,960元                  │
├──┼───────────┼─────────────┤
│7   │聯網通訊器材行        │30,725元                  │
├──┼───────────┼─────────────┤
│8   │天南通訊行            │91,950元                  │
├──┼───────────┼─────────────┤
│9   │天生盈家通訊有限公司  │131,750元                 │
├──┼───────────┼─────────────┤
│10  │琮揚國際企業有限公司  │195,875元                 │
├──┼───────────┼─────────────┤
│11  │鑽灥通訊有限公司      │45,250元                  │
├──┼───────────┼─────────────┤
│12  │雷哫通訊行            │140,250元                 │
├──┼───────────┼─────────────┤
│13  │康駿電信股份有限公司  │95,000元                  │
├──┼───────────┼─────────────┤
│14  │聯通通訊行            │1,000元                   │
├──┴───────────┴─────────────┤
│上詐得貨物價額合計1,382,960元。                         │
├────────────────────────────┤
│不另為無罪諭知部分：                                    │
├──┬───────────┬─────────────┤
│15  │甲○○                │38,013元                  │
└──┴───────────┴─────────────┘


司法院資訊處製作；財團法人民間司法改革基金會備份。
